臺灣臺北地方法院民事裁定  
111年度消債職聲免字第32號
聲  請  人  
即債務人    張居財  

相  對  人  
即債權人    中國信託商業銀行股份有限公司


法定代理人  利明献  


代  理  人  戴振文  

相  對  人  
即債權人    台新國際商業銀行股份有限公司

法定代理人  尚瑞強  
相  對  人  
即債權人    衛生福利部中央健康保險署(臺北業務組)

法定代理人  李伯璋  
相  對  人  
即債權人    中華開發資產管理股份有限公司

法定代理人  林德雲  


代  理  人  陳佳宜  
相  對  人
即債權人    滙誠第一資產管理股份有限公司

法定代理人  莊仲沼    
相  對  人
即債權人    新加坡商艾星國際有限公司台灣分公司

法定代理人  曾慧雯  
上列當事人聲請消費者債務清理事件，本院裁定如下：
    主  文
債務人張居財應不免責。
    理  由
一、按法院為終止或終結清算程序之裁定確定後，除別有規定外
    ，應以裁定免除債務人之債務；法院裁定開始清算程序後，
    債務人有薪資、執行業務所得或其他固定收入，扣除自己及
    依法應受其扶養者所必要生活費用之數額後仍有餘額，而普
    通債權人之分配總額低於債務人聲請清算前2年間，可處分
    所得扣除自己及依法應受其扶養者所必要生活費用之數額者
    ，法院應為不免責之裁定。但債務人證明經普通債權人全體
    同意者，不在此限；債務人有下列各款情形之一者，法院應
    為不免責之裁定，但債務人證明經普通債權人全體同意者，
    不在此限：「一、於七年內曾依破產法或本條例規定受免責
    。二、故意隱匿、毀損應屬清算財團之財產，或為其他不利
    於債權人之處分，致債權人受有損害。三、捏造債務或承認
    不真實之債務。四、聲請清算前二年內，因消費奢侈商品或
    服務、賭博或其他投機行為，所負債務之總額逾聲請清算時
    無擔保及無優先權債務之半數，而生開始清算之原因。五、
    於清算聲請前一年內，已有清算之原因，而隱瞞其事實，使
    他人與之為交易致生損害。六、明知已有清算原因之事實，
    非基於本人之義務，而以特別利於債權人中之一人或數人為
    目的，提供擔保或消滅債務。七、隱匿、毀棄、偽造或變造
    帳簿或其他會計文件之全部或一部，致其財產之狀況不真確
    。八、故意於財產及收入狀況說明書為不實之記載，或有其
    他故意違反本條例所定義務之行為，致債權人受有損害，或
    重大延滯程序。」債務人有前條各款事由，情節輕微，法院
    審酌普通債權人全體受償情形及其他一切情狀，認為適當者
    ，得為免責之裁定，消費者債務清理條例（下稱消債條例）
    第132條、第133條、第134條及第135條分別定有明文。又消
    債條例之立法目的，在於使陷於經濟上困境之消費者，得分
    別情形依該條例所定重建型債務清理程序（更生）或清算型
    債務清理程序（清算）清理債務，藉以妥適調整其與債權人
    及其他利害關係人之權利義務關係，保障債權人之公平受償
    ，並謀求消費者經濟生活之更生機會，從而健全社會經濟發
    展；消費者依清算程序清理債務，於程序終止或終結後，為
    使其在經濟上得以復甦，以保障其生存權，除另有上述消債
    條例第133條、第134條所規定不予免責之情形外，就債務人
    未清償之債務原則上採免責主義（消債條例第1條、第132條
    立法目的參照）。
二、本院依消債條例第136條規定，通知全體債權人及債務人於
    民國111年6月7日到場陳述意見：
(一)債權人中國信託商業銀行股份有限公司(下稱中信銀行)未到
    庭惟具狀稱：依本院110年度消債清字第83號民事裁定所載
    ，債務人於聲請前兩年之收入為新臺幣(下同)631,540元(計
    算式：528,000+提存款103,540=631,540)，扣除自己及依法
    受其扶養者之必要生活費之數額481,384元，剩餘150,156元
    ，高於各債權人之分配總額13,750元，應依消債條例第133
    條裁定債務人不免責。另依上開裁定，債務人於108年12月
    領有臺灣高雄地方法院退還提存款103,540元，請本院調查
    並請債務人說明，且於清算程序中各債權人未就上開金額受
    任何分配，顯有隱匿收入及財產之虞，係故意隱匿應屬清算
    財團之財產且有故意於財產及收入狀況書為不實記載之情事
    ，請依消債條例第134條第2款、第8款裁定債務人不予免責
    等語(本院卷第69頁)。
(二)債權人台新國際商業銀行股份有限公司(下稱台新銀行)未到
    庭惟具狀稱：債務人於110年8月2日經本院裁定開始清算，
    不同意債務人免責。又債務人名下財產有存款1元、保單827
    元，而普通債權人之分配總額為0元，顯構成不免責事由等
    語(本院卷第67頁)。
(三)債權人衛生福利部中央健康保險署(臺北業務組)(下稱健保
    署)未到庭惟具狀稱：依全民健康保險法第39條規定，本保
    險之保險費、滯納金優先於普通債權等語(本院卷第89、90
    頁)。
(四)債權人中華開發資產管理股份有限公司(下稱中華公司)到庭
    並具狀稱：中華公司於清算程序並未分得金額，迄今債務人
    所積欠債務全數未償還，故不同意債務人免責等語(本院卷
    第85、98頁)。
(五)債權人滙誠第一資產管理股份有限公司(下稱滙誠第一公司)
    未到庭，亦未於具狀表示具體意見（本院卷第43、95頁）。
(六)債權人新加坡商艾星國際有限公司台灣分公司(下稱艾星公
    司)未到庭，亦未於具狀表示具體意見（本院卷第45、95頁
    ）。
(七)債務人到庭並具狀稱：債務人主張伊自110年7月29日裁定開
    始清算程序後，仍為自由業臨時工，每月可得22,000元，而
    必要生活費用與聲請前時之支出狀況相同，並未逾110年度
    、111年度臺北市每人每月最低生活費之1.2倍。另債務人曾
    與大陸人民陳春霞結婚，於107年2月14日至107年2月22日、
    108年2月1日至108年2月8日陪同前配偶至大陸探親，機票、
    食宿之費用均由前配偶支付。另債務人對於本院准予清算之
    裁定內容(含聲請清算前之收支數額)，沒有意見等語(本院
    卷第51、97、98頁)。
三、經查：
(一)債務人前向本院聲請清算，經本院以110年度消債清字第83
    號裁定自110年7月29日下午4時起開始清算，並由司法事務
    官以110年度司執消債清字第67號裁定終結清算程序等情，
    有本院110年度消債清字第83號（下稱消清卷）、110年度司
    執消債清字第67號（下稱執清卷）等卷可稽。
(二)債務人有消債條例第133條應不免責之情形：
　1.債務人於本件聲請前兩年間之收入（107年10月6日至109年1
    0月5日間）：債務人主張於107年12月至109年11月間擔任自
    由業臨時工，共得528,000元，每月平均22,000元等語(調解
    卷第81頁，消清卷第73、75頁)，有債務人107及106年度綜
    合所得稅各類所得資料清單、勞工保險被保險人投保資料表
    、收入切結書可稽(調解卷第30、31、32、33、122頁，消清
    卷第109頁)。按消債條例第133條規定所稱「可處分所得」
    ，固不包括法律上禁止處分之財物（如以勞工薪資提撥退休
    金部分）或其他依法令應繳納之稅費部分，但不以債務人得
    自由處分該所得為限，又債務人之薪資債權雖遭執行法院扣
    押而不得處分（強制執行法第115條第1項），但其經執行法
    院核發執行命令後，已用於清償債務人之債務，此與債務人
    自行處分而為清償者無異，此部分應列為債務人可處分所得
    之計算範疇（臺灣高等法院108年度消債抗字第12號、108年
    度消債抗字第8號、108年度消債抗字第7號裁定要旨、102年
    第2期民事業務研究會第24號法律問題參酌）。準此，債務
    人自行向債權人清償之金額及強制執行扣薪均屬消債條例第
    133條所定之「可處分所得」。查債務人以110年10月18日民
    事陳報狀主張伊於108年12月19日領有臺灣高雄地方法院退
    還提存款103,540元，並於同日提領該款項用於清償民間債
    權人等語(執清卷第221頁)，揆諸前揭說明，債務人自行向
    債權人清償之金額，應屬於第133條所定之「可處分所得」
    ，堪認債務人於聲請前兩年收入共為631,540元(計算式：52
    8,000+103,540=631,540)。
　2.補助：查無債務人在此期間領有臺北市政府社會局、臺北市
    政府都市發展局、勞動部勞工保險局、臺北市就業服務處之
    補助(消清卷第57、61、63、69頁)。
　3.必要生活費：債務人主張於聲請前兩年皆居住於臺北市信義
    區，每月支出房租(包含水、電、瓦斯等費用)8,000元、個
    人餐費9,000元(以每日300元計算)、行動電話費約718元、
    交通費約1,000元、日常雜支1,500元，以上共20,218元(計
    算式：8,000+9,000+718+1,000+1,500=20,218)，聲請前兩
    年共485,232元(計算式：20,218×24個月=485,232)，其中個
    人餐費因消費地點均為市場、攤販、麵攤、便利店等，故無
    法提供單據等語(調解卷第10、82頁，消清卷第73、75頁)，
    並提出臺北醫學大學附設醫院診斷證明書(乙種)乙診字第15
    117號、房屋使用費用收訖證明書、台灣大哥大股份有限公
    司繳費證明、全家便利商店股份有限公司加值證明等件為證
    (調解卷第124、125、126頁，消清卷第111、113、115頁)。
    查債務人於聲請前兩年皆居住在臺北市信義區，有其戶籍謄
    本可稽(消清卷第107頁)，衡諸臺北市每人每月最低生活費1
    07年度為16,157元、108年度為16,580元、109年度為17,005
    元，則債務人107年10月6日至109年10月5日間，必要生活費
    核為480,873元(計算式：16,157×1.2倍×12個月×(比例87天/
    365天)+16,580×1.2倍×12個月+17,005×1.2倍×12個月×(比例
    279天/366天)=480,873，元以下四捨五入，下同；原110年
    度消債清字第83號裁定第5頁之計算式亦同，但誤載為「481
    ,384元」部分，應予更正)，惟債務人並未舉證證明交通費
    、雜支之必要性及內容為何，且每月行動電話費718元部分
    ，實有較低之3、5百元費率可用，逾此範圍僅屬有益費用，
    非必要費用，另個人餐費每月9,000元相當於平均每天300元
    (計算式：9,000/30天=300)，高於一般人生活程度，必要性
    之釋明有所不足等整體情狀，爰剔除逾480,873元部分支出
    。
  4.債務人主張伊自110年7月29日裁定開始清算程序後，仍為自
    由業臨時工，每月可得22,000元，而必要生活費用與聲請前
    時之支出狀況相同，並未逾110年度、111年度臺北市每人每
    月最低生活費之1.2倍等語，有債務人110年稅務電子閘門財
    產所得資料調件明細表、111年5月10日收入切結書、勞工保
    險被保險人投保資料表、110年度綜合所得稅各類所得資料
    清單(本院卷第47、55、57至59、61頁)。經查，債務人居住
    於臺北市信義區，有其戶籍謄本可稽(消清卷第107頁)，而
    臺北市每人每月最低生活費110年度為17,668元、111年度為
    18,682元，消債條例第64條之2第1項規定之「最近一年衛生
    福利部或直轄市政府所公告當地區每人每月最低生活費一點
    二倍」應各為21,202元、22,418元，則債務人110年8月至11
    1年7月，必要生活費核為262,936元(計算式：21,202×5個月
    +22,418×7個月=262,936)，平均每月21,911元(計算式：262
    ,936/12個月=21,911)，惟債務人並未舉證證明上揭全屬必
    要費用，爰剔除每月逾21,911元部分支出。綜上，債務人裁
    定清算後每月平均之固定收入扣除個人必要生活費後，每月
    尚有餘額89元(計算式：22,000-21,911=89)，符合消債條例
    第133條前段所定「法院裁定開始清算程序後，債務人有薪
    資、執行業務所得或其他固定收入，扣除自己及依法應受其
    扶養者所必要生活費用之數額後仍有餘額」之要件。
  5.依上所述，債務人聲請前兩年可處分所得631,540元，扣除
    必要生活費480,873元後，尚餘150,667元(計算式：631,540
    -480,873=150,667)，而本件普通債權人之受償總額為0元(
    執清卷第260頁)，低於前揭餘額，符合消債條例第133條後
    段所定「普通債權人之分配總額低於債務人聲請清算前二年
    間，可處分所得扣除自己及依法應受其扶養者所必要生活費
    用之數額者，法院應為不免責之裁定」之要件。從而，債務
    人有消債條例第133條不免責事由。
(三)債務人無消債條例第134條各款規定不免責事由：
  1.按關於更生或清算之程序，除本條例別有規定外，準用民事
    訴訟法之規定，消債條例第15條定有明文，而民事訴訟法第
    277條前段規定當事人主張有利於己之事實者，就其事實有
    舉證之責任，故債權人如主張債務人有該條例第134條各款
    所定行為，自應就債務人合於上開要件之事實，舉證以實其
    說。合先敘明。惟債權人並無提出相關證明文件，舉證債務
    人有消債條例第134條各款所定行為。
　2.次按消債條例第134條第4款規定，限於債務人於聲請清算前
    兩年內，所為消費奢侈商品或服務等不當行為，始足當之（
    消債條例第134條第4款修正理由參照），且必須因消費奢侈
    商品或服務、賭博或其他投機行為，所負債務之總額逾聲請
    清算時無擔保及無優先權債務之半數，而生開始清算之原因
    。
　3.經查，債務人於聲請清算前二年即107年10月6日至109年10
    月5日間，有於108年2月1日出境及同年月8月入境紀錄，航
    機代號各為CI527、CI528，屬往返桃園國際機場及深圳之航
    線，有債務人入出境資訊連結作業查詢資料乙紙、入出境紀
    錄可稽(本院卷第25、65頁)，債務人稱伊曾與大陸人民陳春
    霞結婚，於108年2月1日至108年2月8日陪同前配偶至大陸探
    親，機票、食宿之費用均由前配偶支付等語，有其戶籍謄本
    、入出國日期證明書、入出境紀錄可稽(消清卷第107頁，本
    院卷第63、65頁)，姑不論債務人所述是否實在，經與債務
    人所欠普通債權人之債務總額9,772,433元相比(計算式：74
    3,281+8,515,604+468,126+35,931+9,491=9,772,433，執清
    卷第260至261頁），如以中央政府各機關派赴大陸地區、香
    港及澳門出差人員生活費日支數額表之第18項「深圳」日支
    費180美元估算，美元兌新臺幣匯率以108年2月1日臺灣銀行
    美元現金賣出匯率31.005：1計算，債務人上揭滯留日數共
    為8日，日支費估為44,647元（計算式：180美元×美元兌新
    臺幣匯率31.005×8日=44,647)，有中央政府各機關派赴大陸
    地區、香港及澳門出差人員生活費日支數額表、臺灣銀行美
    元歷史牌告匯率查詢在卷可稽，縱上揭費用屬債務人自己支
    出之奢侈消費乙節可採，該總額仍未逾上揭債務之半數4,88
    6,217元(計算式：9,772,433/2=4,886,217)，尚難憑認債務
    人有「聲請清算前2年內，因消費奢侈商品或服務、賭博或
    其他投機行為，所負債務之總額逾聲請清算時無擔保及無優
    先權債務之半數，而生開始清算之原因」事由。
　4.中信銀行主張依本院110年度消債清字第83號民事裁定所載
    債務人於108年12月領有臺灣高雄地方法院退還提存款103,5
    40元，請本院調查並請債務人說明，且於清算程序中各債權
    人為就上開金額受任何分配，顯有隱匿收入及財產之虞，係
    故意隱匿應屬清算財團之財產且有故意於財產及收入狀況書
    為不實記載之情事，請依消債條例第134條第2款、第8款裁
    定債務人不予免責等語。按消債條例第134條第2款規定之「
    隱匿、毀損應屬清算財團之財產，或為其他不利於債權人之
    處分」，須其行為係在清算程序中所為，且隱匿、毀損者，
    為應屬清算財團之財產，始能構成。依同條例第98條第1項
    第1款規定，清算財團應以法院裁定開始清算程序時之債務
    人財產為限（司法院100年第6期民事業務研究會第16號法律
    問題研審小組意見、101年第5期民事業務研究會第4號法律
    問題研審小組意見參照）。又按下列財產為清算財團：一、
    法院裁定開始清算程序時，屬於債務人之一切財產及將來行
    使之財產請求權；二、法院裁定開始清算程序後，程序終止
    或終結前，債務人因繼承或無償取得之財產。專屬於債務人
    本身之權利及禁止扣押之財產，不屬於清算財團，消債條例
    第98條亦有明文。債務人以110年10月18日民事陳報狀主張
    伊於108年12月19日領有臺灣高雄地方法院退還提存款103,5
    40元，並於同日提領該款項用於清償民間債權人等語(執清
    卷第221頁)，亦即該103,540元用於清償民間債權人之行為
    係於其本件110年7月29日開始清算程序前所為。另債務人曾
    以110年1月14日消費者債務清理(更生/清算)聲請狀主張伊
    於108年12月間領有臺灣高雄地方法院退還提存款103,540元
    (包含台灣銀行股份有限公司高雄分公司利息2,992元，調解
    卷第81頁)。綜上，債務人難認有消債條例第134條第2、8款
    「故意隱匿、毀損應屬清算財團之財產，或為其他不利於債
    權人之處分，致債權人受有損害。故意於財產及收入狀況說
    明書為不實之記載，或有其他故意違反本條例所定義務之行
    為，致債權人受有損害，或重大延滯程序」之事由，則中信
    銀行此部分主張，尚非可採。
  5.此外，債務人並非7年內曾依破產法或消債條例規定受免責
    者，復查無債務人有何隱匿、毀損應屬清算財團之財產，或
    以顯不相當之對價出賣其財產等不利於債權人之處分、捏造
    債務或承認不真實之債務、隱匿、毀棄、偽造或變造帳簿或
    其他會計文件之全部或一部，致其財產之狀況不真確等行為
    ，復無聲請清算前1年內，已有清算之原因，而隱瞞其事實
    ，使他人與之為交易致生損害之行為，且無明知已有清算原
    因之事實，非基於本人之義務，而以特別利於債權人中之一
    人或數人為目的，提供擔保或消滅債務之行為，亦無故意於
    財產及收入狀況說明書為不實之記載，或有違反同條例第9
    條第2項到場義務、第41條出席及答覆義務、第81條第1項提
    出財產及收入狀況說明書、債權人、債務人清冊義務、第82
    條第1項報告義務、第89條生活儉樸及住居限制義務、第101
    條提出清算財團書面資料義務、第102條第1項移交簿冊、文
    件及一切財產義務、第103條第1項答覆義務、第136條第2項
    協力調查義務等消債條例第134條各款所定之不免責事由。
四、綜上所述，
(一)債務人業經本院為終結清算程序之裁定確定，雖查無同條例
    第134條各款所列之不免責事由，惟有消債條例第133條所定
    應不免責情形，復未經普通債權人全體同意其免責，揆諸首
    揭規定，本件債務人應不免責。
(二)至法院為不免責之裁定確定後，債務人繼續清償債務如附表
    所示，依消債條例第141條或142條之規定，可再行聲請法院
    裁定免責。但健保署對於債務人之優先債權21,348元部分，
    前經扣除本件清算程序受分配金額13,750元後，仍有7,598
    元(計算式：21,348-13,750=7,598)，有衛生福利部中央健
    康保險署110年8月18日函及所附之債權計算書、111年1月13
    日臺灣臺北地方法院民事執行處強制執行金額分配表可稽（
    執清卷第56至59、260、261頁），依全民健康保險法第39條
    規定本保險之保險費、滯納金優先於普通債權，併參酌消債
    條例第68條所定享有優先權之債權，不因更生等債務清理程
    序而受影響之旨，應認債權人健保署對於債務人之該筆優先
    權債權7,598元，屬不免責債權，債務人於有債權優先權之
    債權人未受全部清償前，尚不得依本條例第141條或第142條
    規定聲請裁定免責（參見消債條例施行細則第41條第2項）
    ，附此敘明。
五、爰裁定如主文。
中　　華　　民　　國　　111 　年　　8 　　月　　5 　　日
                  民事第二庭    法　官　林修平
以上正本係照原本作成。
如不服本裁定應於送達後10日內向本院提出抗告狀，並繳納抗告
費新臺幣1,000元。
中　　華　　民　　國　　111 　年　　8 　　月　　5 　　日
                                書記官  宇美璇
附表